臺灣高等法院刑事判決　　　　　　　　94年度上訴字第2303號
上　訴　人
即　被　告　甲○○
上列上訴人因誣告案件，不服臺灣基隆地方法院94年度訴字第30
號，中華民國94年5月31日第一審判決（起訴案號：臺灣基隆地
方法院檢察署93年度偵字第2907號），提起上訴，本院判決如下
：
    主  文
上訴駁回。
    理  由
一、公訴意旨略以：被告甲○○與告訴人乙○○兩人因故心有嫌
    隙，被告明知其與告訴人於民國92年11月17日16時20分許，
    在基隆市○○區○○路87號前僅發生口角，未有傷害情事，
    竟基於使告訴人受刑事處分之意圖，先於爭吵過程中大叫「
    搶劫」，吸引路人注意，隨即（起訴書誤載為同日16時許）
    至基隆市警察局第一分局忠二路派出所，向警員鍾岳微誣指
    於92年11月17日16時20分許，在基隆市○○區○○路87號前
    ，其背部遭告訴人以雨傘自後方插下，致其受有背部挫傷之
    傷害等語，並對告訴人提出傷害告訴。因認被告涉有刑法第
    169 條之誣告罪嫌。
二、按犯罪事實應依證據認定之，無證據不得認定其犯罪事實，
    又不能證明被告犯罪者，應諭知無罪之判決，刑事訴訟法第
    154條第2項、第301條第1項分別定有明文。所謂認定犯罪事
    實之證據，係指足以認定被告確有犯罪行為之積極證據而言
    ，苟未能發現相當證據，或證據不足為不利於被告事實之認
    定時，即應為有利於被告之認定，更不必有何有利之證據，
    亦不能以推測或擬制之方法，以為裁判基礎（最高法院29年
    上字第3105號、40年台上字第86號判例、56年度台上字第80
    7 號判決意旨參照）。另按認定犯罪事實，所憑之證據，雖
    不以直接證據為限，間接證據亦包括在內，然無論直接或間
    接證據，其為訴訟上之證明，須於通常一般之人均不致於有
    所懷疑，而得確信其為真實之程度者，始得據之為有罪之認
    定，倘其證明尚未達到此一程度，而有合理性懷疑之存在時
    ，即無從為有罪之認定（最高法院76年台上字第4986號判例
    意旨參照）。又按誣告罪之成立，以意圖他人受刑事處分虛
    構事實而向該管公務員申告為其要件，故其所訴事實，雖不
    能證明係屬實在，而在積極方面尚無證據證明其確係故意虛
    構者，仍不能遽以誣告罪論處（最高法院46年台上字第927
    號判例意旨參照）。
三、本件公訴人認被告涉有誣告罪嫌，無非係以告訴人之指訴、
    證人林洋豪、藍仙媛、鍾岳微之證述、臺灣基隆地方法院檢
    察署93年度偵字第1279號、93年度偵續字第26號不起訴處分
    書為其論據。訊據被告對於其於92年1 月17日晚間，曾至基
    隆市警察局第一分局忠二路派出所向警員鍾岳微指訴於同日
    18時20分許，在基隆市○○路87號前，其背部遭告訴人以雨
    傘自後方插下，致其受有背部挫傷之傷害等語，並對告訴人
    提出傷害告訴，嗣該傷害告訴案件，業經檢察官先後2 次為
    不起訴處分等情不諱，惟堅詞否認有何誣告情事，辯稱：其
    並沒有誣告告訴人，92年11月17日當天其確實有遭告訴人以
    雨傘插背部，並造成其受傷，且二人發生爭執及其受傷之地
    點係在基隆市○○路新東陽門口騎樓處，並非在基隆市○○
    路手機店等語。
四、本件所應審究者，乃被告向檢察官提起告訴時，是否明知其
    所告訴之事實為虛偽，而具有故意構陷之情。經查：
(一)告訴人雖一再於另案（93年度偵字第1279號告訴人被訴傷害
    案件，下稱另案）及本案偵訊時指訴、原審審理時證述其並
    未傷害被告，92年1 月17日當天兩人係在基隆市○○路97號
    手機店前偶遇，因其向被告催討債務，被告因而心生不滿，
    所以誣告其傷害等語，且證人林洋豪於另案偵訊時亦證述其
    當天與朋友經過手機店，有看見被告與告訴人吵架，其能確
    定其在場時兩人沒有互毆、動手情形，只有聽見兩人在講債
    務之事，且沒有看到任何打人的情形就有人哀嚎等語，惟查
    ：
  1.告訴人於另案第1 次偵訊時供稱：「我在愛三路九十七號，
    我在那邊換手機電池，我一直都在那邊，換了十多分鐘，修
    完手機後我在愛三路九十七號碰到甲○○，甲○○就跑來問
    我說『你帶我老婆到那裡去？』，我說我不知道，後來我問
    他說七月八日調解委員會的事，問他何時要還錢，『他就說
    我阿標借錢要還嗎？』，他就喊搶劫就跑走了……」等語（
    見偵1279號卷第35頁）；於第2 次偵訊時則稱：「我那天是
    手機壞掉，從暖暖約六點多出發騎機車到愛三路九十六號或
    九十七號拿手機去換電池，還沒進店內在門口就遇到甲○○
    ，我就問他『阿標，我的錢你什麼時候要還我』，甲○○就
    說『我老婆離婚了』，『我說你以前跟你老婆吵架、打架，
    我幫你們調解好了，你們為什麼要分開呢』，他說『這個錢
    我阿標不會還給你』，他就喊說『搶劫』就跑到新東陽那邊
    去了……」等語（見同上偵查卷第46頁）；復於原審審理時
    證稱：「我當天我在那邊要拿手機去修理，我騎機車穿雨衣
    ，因為當天下大雨，我沒有拿雨傘，我機車停在手機店正門
    口，停好車後我已經把手機拿給店女的老闆（胖胖的，年約
    3、40 歲左右），我站在那邊等手機修好，我看到被告從對
    街走過來，他走到我面前距離我約有4、5步，我問他上次調
    解委員會的事情，調解後2個月內要還我錢（92年5月份調解
    ，92年7 月份要還），你何時要還我錢，被告說：『你暖暖
    打聽一下，我阿標借錢，幹嘛要還。』我們2 個人有發生口
    角爭執，口角爭執當時被告就喊『搶劫』，後來被告就跑走
    了」等語（見原審94年5月3日審判筆錄），就其遇見被告之
    時點係在修手機前、修手機過程中或修完手機後，前後陳述
    不一，且其所述其當天並未拿雨傘，口角爭執中被告係喊「
    搶劫」等語即離開，亦核與證人林洋豪於另案偵查時證稱：
    印象中告訴人當天有帶雨傘；吵到一半突然有一人喊救命，
    結果看一看之後，警察就來了等情節不符，故其等所為指訴
    或證述能否為不利被告之認定，已非無疑。再告訴人於原審
    證述：當時手機店之女櫃台人員（經其指認係證人藍仙媛）
    有搖頭，並稱怎麼會這樣子等語，然證人藍仙媛於原審審理
    時則證述：其完全沒有這個記憶，如果有的話其應該會有印
    象等語，並證稱：本件案發過了幾天後，告訴人有來跟我講
    說那天吵架的事，當時我就覺得莫名奇妙，完全沒有印象有
    吵架的事，而且吵架的事情我也沒看到等語（見原審94年5
    月17日審判筆錄），則倘告訴人與被告果真在手機店門口爭
    執，何以證人藍仙媛會毫無印象？是告訴人與被告是否確在
    基隆市○○路97號前發生爭執，抑或如被告所供係在對街之
    基隆市○○路新東陽門口騎樓處發生爭執，亦非無疑。綜上
    ，告訴人之指述或證述既有上述疑點，其所為指訴或證述自
    難為不利被告之認定。
  2.又證人林洋豪於偵查時證稱：我記得我那天與朋友經過手機
    店，在那邊因為與朋友互相認識想要討個便宜的價格買手機
    ，我就聽到有人喊救命，那邊好像有人在吵架，我就好奇與
    朋友（阿祥）一起去看熱鬧，看到兩個人在吵架，就告訴人
    及被告，我覺得很好玩，就看他們一直吵，吵到一半突然有
    一人喊救命，我不太記得是誰喊的，結果看一看之後，警察
    就來了，我朋友說要走了，我們就離開等語（見1279號偵查
    卷第45頁），惟其所述「那邊」究指何處，尚難得知，且依
    其所述內容可知，其係先聽到有人喊救命之後，才觀看告訴
    人與被告吵架，由此可見其並未全程目睹告訴人與被告之爭
    執情形，故其所證其目睹過程中未見告訴人動手打被告，自
    不足作為不利被告之認定。而被告於原審審理時雖傳喚證人
    林洋豪出庭作證，惟證人林洋豪經原審合法通知及拘提均未
    到庭，且經公訴人查詢結果證人林洋豪目前人在國外，有入
    出境查詢結果在卷可稽，故原審無從傳喚其到庭作證，附此
    敘明。
(二)另證人藍仙媛於另案偵查時固證稱：其完全沒有見過有人以
    雨傘插在場之甲○○等語（見26號偵續卷第51頁），惟證人
    藍仙媛於原審審理時已證述：92年間之事其回想不起來，對
    告訴人及被告所述之情形其回想不起來，亦無印象有該二人
    吵架之事，也未看見二人吵架之事等語（見原審94年5 月17
    日審判筆錄），則證人藍仙媛就告訴人與被告吵架之事既不
    知情或不復記憶，公訴人以其前述未見過有人以雨傘插在場
    之被告等語，作為認定被告故意虛構遭告訴人傷害情事之證
    據，自屬無據。再證人即受理被告傷害告訴之員警鍾岳微僅
    能證明本件被告確有至警局對告訴人提起告訴，並不足認定
    本件被告有誣告之情事。
(三)又臺灣基隆地方法院檢察署93年度偵字第1279號、93年度偵
    續字第26號雖均就被告告訴本件告訴人傷害案件為不起訴處
    分，惟此僅能認定被告所述及所提證據不足以證明告訴人之
    傷害犯行，然依前揭說明，仍須有其他積極證據證明被告所
    述事實確有故意虛構遭告訴人傷害之情事，始得認定被告成
    立誣告罪，而本件公訴人所提前揭證據均不足認定被告就所
    訴事實確係故意虛構，自不能僅以上述不起訴處分書即謂被
    告構成誣告罪。是被告所辯懷疑告訴人涉案，尚非子虛，自
    可採信。
四、綜上所述，本件由卷內資料觀之，被告所指告訴人傷害之事
    實，雖經檢察官為不起訴處分，然其確實受有背部挫傷之事
    實，對告訴人申告尚非全然無因，自難認其有虛偽構陷誣指
    告訴人犯罪之故意，揆諸前揭最高法院判例意旨，尚無從認
    被告有誣告罪之犯罪事實。此外，復查無其他積極證據足資
    證明被告有何誣告之犯行，不能證明被告犯罪。原審本於同
    上理由，為被告無罪之判決，經核並無不合。
五、檢察官上訴意旨以：
(一)證人即告訴人乙○○歷次訊問，除證述其並未以雨傘毆傷被
    告外，並指明其等就債務問題發生爭執之地點，係在基隆市
    ○○路97號手機店前，而非在被告所辯之基隆市○○路新東
    陽商店前（即位於上開手機店隊面）門口騎樓處，證人林洋
    豪於地檢署訊問時，亦明確證稱其於事發當時與友人經過手
    機店，因與朋友互相認識想要討個便宜的價格買手機，即看
    到證人乙○○與被告發生爭執等語；況且，證人林洋豪並證
    稱其當時距離被告及告訴人僅有約法庭地磚11塊之距離，而
    依卷附現場照片所示上開新東陽商店係在上開手機店之對面
    ，2家商店中間之道路（即基隆市○○路）係屬單向4線道，
    自堪認定證人林洋豪所指「那邊」，即為上開手機店門口，
    足證被告另案指訴遭證人乙○○傷害之地點，確屬虛構。
(二)其次，被告於其對告訴人提出傷害告訴之案件中，指稱其遭
    告訴人以雨傘毆傷後即停止爭吵，並立刻去派出所報案云云
    ，有台灣基隆地方法院檢察署93年度偵至第1279號案件之93
    年5 月12日訊問筆錄一份可稽；而證人林洋豪則證稱其目睹
    被告與告訴人爭吵至警察前來為止，其間2 人並無互毆之情
    形等語。衡諸常情，若告訴人於警察到場時仍以雨傘毆傷告
    訴人，在被告因與告訴人間之嫌隙而堅決對告訴人提出傷害
    罪嫌告訴之情形下，自可當場要求警察處理，而無須自行前
    往警局報案，顯見被告上述遭告訴人傷害後即停止爭吵一節
    ，與證人林洋豪證述及常情不符，無足採信。
(三)再者，本件事發（即92年11月17日）後及至台灣基隆地方法
    院檢察署檢察官第一次開庭訊問（93年4月6日），相隔已近
    半年，迨原審第一次訊問（即94年5月3日）時，更已逾1 年
    ，證人即告訴人乙○○就其如何遇見被告、順序係在修手機
    之前、後或修手機過程中之細節，因時間久遠始記憶不清之
    情形，要屬常見；而證人林洋豪所述之「那邊」，顯係上開
    手機店前，已如上述；又證人林洋豪係看到有人吵架始在旁
    觀看，且吵到一半突然聽到有一人喊救命，業據證人林洋豪
    證述明確（詳見93年度偵字第1279號卷第45頁），亦非原判
    決所述證人林洋豪係聽到有人喊救命才上前觀看。從而原審
    以證人乙○○就細節所述先後略有不符，且證人林洋豪是否
    全程目睹爭執經過為由，遽為被告有利之認定，實有未洽，
    指摘原判決不當，請求撤銷原判決云云。
六、本院之判斷：
(一)刑事訴訟法第161條第1項規定：檢察官就被告犯罪事實，應
    負舉證責任，並指出證明之方法。對於其所訴之被告犯罪事
    實，應負提出證據及說服之實質舉證責任，倘所提出之證據
    ，不足為被告有罪之積極證明，或其闡明之證明方法，無從
    說服法官以形成被告有罪之心證，基於無罪推定之原則，自
    應為被告無罪判決之諭知。而證據之取捨與證據之證明力如
    何，均屬事實審法院得自由裁量、判斷之職權，茍其此項裁
    量、判斷，並不悖乎通常一般人日常生活經驗之定則或論理
    法則，又於判決內論敘其何以作此判斷之心證理由者，即不
    得任意指摘其為違法。茲原判決已詳敘就卷內證據調查之結
    果，而為綜合判斷、取捨，認不足證明被告確有公訴人所指
    之犯行，其得心證的理由均已說明甚詳，且所為論斷從形式
    上觀察，亦難認有違背經驗法則、論理法則，或有其他違背
    法令之情形，自不容任意指為違法。
(二)依卷附現場照片所示，上開新東陽商店因在上開手機店之對
    面，但證人林洋豪所指之「那邊」，究指何處，尚有疑問，
    仍不能因而推測即係指手機店。
(三)證人林洋豪所證已為本院所不採，已如前述，至被告究應向
    到場之警員報案或到警局報案，被告得自行選擇，非他人所
    得過問，況如向到場警員報案，仍須與警員回到警局製作筆
    錄，因被告自行前往警局報案，並無何違常情。
(四)證人林洋豪雖前證述，看到有人吵架始在旁觀看，且吵到一
    半突然聽到有人喊救命等情，但其又資證稱，那天我與朋友
    經過手機店，聽到有人喊救命，那邊好像有人在吵架，我就
    好奇與朋友一起去看熱鬧，看到二個人在吵架，吵到一半突
    然有一人喊救命云云，已如前述，足證證人係因有人喊救命
    才與其朋友一起過去看熱鬧，其並非全程目睹無礙，本件檢
    察官上訴，猶執原有證據認被告涉犯誣告罪嫌，未據提出新
    事證足使本院形成有罪心證，自仍應認不能證明被告犯罪。
    據上，本件上訴為無理由，應予駁回。
據上論斷，應依刑事訴訟法第368條，判決如主文。
本案經檢察官曾忠己到庭執行職務。
中　　華　　民　　國　　94　　年　　9　　月　　28　　日
　　　　　　　　　刑事第二十三庭審判長法　官  尤豐彥
　　　　　　　　　　　　　　　　　    法　官  趙功恆
　　　　　　　 　 　　　　　　　　　　法　官  張明松
以上正本證明與原本無異。
如不服本判決，應於收受送達後十日內向本院提出上訴書狀，其
未敘述上訴之理由者並得於提起上訴後十日內向本院補提理由書
（均須按他造當事人之人數附繕本）。
                                      書記官  洪秋帆
中　　華　　民　　國　　94　　年　　9 　　月　　29　　日
